臺灣高等法院民事判決　　　　　　　　　　　　　九十二年度上易字第一０九八號
　　上　訴　人　有伴生活大廈管理委員會
　　特別代理人　呂健二
　　訴訟代理人　陳河泉律師
　　被上訴人　　東京都公寓大廈管理維護股份有限公司
　　法定代理人　蔣桂彬
　　被上訴人　　東京都保全股份有限公司
　　法定代理人　植野克彥
　　右二人共同　鄭碧華
　　訴訟代理人
　　右二人共同　鄭碧華
當事人間請求給付管理費事件，上訴人對於中華民國九十二年七月三十日臺灣桃園地
方法院九十年度訴字第五七五號第一審判決提起上訴，本院於九十三年二月十日言詞
辯論終結，判決如下：
    主    文
原判決關於命上訴人給付被上訴人東京都公寓大廈管理維護股份有限公司超過新台幣
肆拾萬伍仟伍佰玖拾肆元部分，及該部分假執行之宣告，暨訴訟費用之裁判均廢棄。
右開廢棄部分，被上訴人在第一審之訴及其假執行之聲請均駁回。
其餘上訴駁回。
第一、二審訴訟費用，關於被上訴人東京都公寓大廈管理維護股份有限公司部分由上
訴人負擔二分之一，餘由被上訴人東京都公寓大廈管理維護股份有限公司負擔。關於
被上訴人東京都保全股份有限公司部分，其第二審訴訟費用由上訴人負擔。
    事    實
甲、上訴人方面：
一、聲明：
  (一)原判決廢棄。
  (二)右廢棄部份，被上訴人在第一審之訴駁回。
二、陳述：除與原判決記載相同者，茲引用之外，補稱：
  (一)被上訴人既不配合辦理移交，新管理公司如何進駐？又被上訴人於九十年三月一
    日凌晨撤出時，警鈴徹響整夜，讓婦孺老幼驚嚇連連，故上訴人所質疑者並非被
    上訴人當時不得撤出本大廈，而係撤出之方式不當。
  (二)被上訴人早知其繼續管理乃違反本人明示或可得推知之意思，卻仍強行管理而不
    主動離去，被上訴人因此所支出之必要或有益費用等，依民法第一百七十六條第
    一項規定之反面解釋，自不得請求上訴人償還。
  (三)縱若  鈞院認定被上訴人得向上訴人請求償還費用，其請求之金額亦顯不相當：
    1.被上訴人八十九年九月至九十年二月之服務內容與原所簽訂之委任契約根本不
      同，人員派遣大幅縮水，故被上訴人自不得依原標準請求費用。
    2.八十九年九月及十月乃無因管理期間，被上訴人自承上訴人已支付其每月費用
      ，建築管理部份二十萬一千六百六十三元、保全部份一十五萬九千七百零五元
      ，顯然當時支付時並未將被上訴人東京都管理維護股份有限公司調降金額不足
      部份及將利潤部份扣除，則被上訴人東京都管理維護股份有限公司所多收取之
      管理費用一十三萬三千六百八十六元，及每月利潤建築管理部份一萬八千八百
      七十五元、保全部份四萬四千七百一十七元，均係屬被上訴人之不當得利。上
      訴人爰依民法第三三四條抵銷之規定，主張被上訴人應返還上訴人之不當得利
      金額與被上訴人得請求之無因管理費用相抵銷，並以本訴狀繕本送達於被上訴
      人時，做為抵銷之意思表示到達之時。
  (四)由八十八年六月十三日有伴生活大廈第八次區分所有權人會議紀錄（上證二）即
    知，第四屆管委會之不信任案，不信任者有九十五票，信任者僅三票。又認同被
    上訴人管理社區者，亦僅少數，大多數住戶均不願被上訴人繼續管理社區，此由
    同日之會議紀錄亦可看出，提案選任管理公司，被上訴人東京都公司僅得五票，
    而有伴開發公司則有九十四票。
  (五)被上訴人於八十九年八月三十日即發函通知各住戶（上證三），並將該通知張貼
    於社區公布欄，通知說明第（一）項即謂「依本公司與　貴社區簽訂之委任契約
    書第一條第一款『委任契約有效期間自民國八十八年九月一日至八十九年八月三
    十一日止』，且第五屆管委會未再與本公司續約。」，亦即被上訴人自己以書面
    通知不再續約，自無所謂視為本約展期一年之有！況若視為本約展期一年（八十
    九年九月一日至九十年八月三十一日止），則為何被上訴人於九十年二月廿八日
    即撤離社區，足見被上訴人之主張根本不實。
  (六)被上訴人復提出所謂「損益概算表」，謂其係因陳炳榮等委員之要求，在無盈虧
    情形下勉予維持六個月，且派駐現場人員雖有減編，惟仍保有原管理及維護之品
    質云云。惟查，被上訴人上述所言均不實在，陳炳榮等人並無本社區之代表權，
    其等根本無權要求被上訴人繼續管理，況陳炳榮、金家驊斯時乃被法院執行假處
    分中，如何有權要求被上訴人繼續管理。又被上訴人所提出之「損益概算表」根
    本不實，上訴人否認該「損益概算表」形式及內容之真正。
三、證據：除援用原審所提證據外，補提派駐人員比較表、八十八年六月十三日有伴
    生活大廈第八次區分所有權人會議紀錄及八十九年八月三十日通知函等影本各乙
    份為證。
乙、被上訴人方面：
一、聲明：上訴駁回。
二、陳述：除與原判決記載相同者，茲引用之外，補稱：
  (一)上訴人九十二年十二月三十日準備（二）狀，舉被上訴人八十九年八月三十日通
    知主張『亦即被上訴人自己以書面通知不再續約，自無所謂視為本約延展一年之
    有』，乃認事用法之誤；按該通知係被上訴人於合約終期前之例示作業，意欲喚
    起前揭『一方未以書面通知他方不再續約者，視為本約展期一年』之精神，上訴
    人復主張『若視為本約展期一年，則為何被上訴人於九十年二月二十八日即撤離
    社區』，係民法第五百四十九條第一項之誤認；按九十年二月二十八日之撤場乃
    兩造之合意終止，被上訴人並在當日向上訴人完成交接，該等事證明確，實不由
    上訴人曲解。
  (二)被上訴人等公司並無財政部國稅局核定之利潤可言，蓋住戶概歸二派，人數不分
    軒輊，因此，管理費之繳交約僅正常之半；被上訴人等後六個月之報酬，乃因上
    訴人之請求而由六十二萬二千七百五十五元減至三十六萬一千三百六十八元，派
    駐之現場人員始酌予減編，惟仍保有原管理及維護之品質，此亦為上訴人所不爭
    。
三、證據：援用原審所提立證方法。
    理    由
一、上訴人有伴生活大廈管理委員會乃多數人所組成，具有一定之目的、名稱、事務
    所及獨立財產，且選任有主任委員作為代表人，應屬非法人團體，具有當事人能
    力；第五屆主任委員黃素美於九十年一月二十六日任期屆滿後，有伴生活大廈管
    理委員會因內部紛爭未再票選主任委員，而由部分住戶推選呂健二為管理負責人
    ，然仍有與被上訴人間之債權債務關係必須釐清，故原法院於九十二年六月十一
    日裁定選任呂健二為上訴人之特別代理人，核無不合。
二、被上訴人起訴主張：(1)被上訴人公司受上訴人委任管理上訴人之社區，原約定期
    間一年，自八十八年九月一日至八十九年八月三十一日屆滿，其後委任關係又延
    長半年至九十年二月二十八日，然八十九年十一月至九十年二月共四個月之服務
    報酬未獲給付，故依契約關係請求系爭服務報酬；(2)若認就延長半年服務部分兩
    造間並無契約關係，則基於被上訴人確有提供服務之事實，本於無因管理或不當
    得利之規定，被上訴人亦得對上訴人為本件請求等語。
    上訴人則以：(1)陳炳榮無權代表上訴人與被上訴人公司簽立上揭委任期間一年之
    委任契約，業經法院判決認定，自更無權再延長半年，被上訴人基於契約關係為
    本件請求並無理由；(2)八十八年六月十三日之住戶談話會紀錄已選任有伴公司為
    管理公司，八十八年十一月的住戶臨時大會且追認該談話會紀錄，被上訴人均有
    派人列席，足見上訴人之管理違反本人明示或可得知的意思，基於無因管理而為
    請求並無理由；(3)被上訴人請求金額與契約不符其所提出委任契約內容；(4)被上
    訴人公司自八十八年四月至八十九年十月所領取之保全服務費用及管理維護服務
    費用，均屬不法所得，應返還上訴人，上訴人主張同時履行抗辯；(5)九十年三月
    一日凌晨，被上訴人有伴生活大廈尚未有接替之管理公司，即斷然撤出，當夜警
    鈴徹響整夜，無人處理，被上訴人本件請求並無理由云云。
三、兩造對於被上訴人自八十八年九月一日起至九十年二月二十八日止，確有提供服
    務並無爭執，而爭執重點在於：(1)陳炳榮代表上訴人與被上訴人簽立一年委任契
    約，是否有效？一年期滿後，委任契約是否又延長半年？被上訴人基於契約關係
    為本件請求有無理由？(2)如契約關係不成立，被上訴人所主張之無因管理，是否
    有違反本人明示或可得知的意思，而不得為本件請求？又被上訴人已領取之款項
    ，是否為不法取得，而被告得為同時履行抗辯？(3)被上訴人請求之金額，與委任
    契約所載金額差距頗鉅，應如何評價？茲分別說明如后：
四、陳炳榮代表上訴人與被上訴人簽立系爭八十八年九月一日起一年之委任契約，依
    法應屬有效；而一年期滿後，關於委任契約延長半年部分，實際上既無簽約，被
    上訴人基於契約關係為本件請求並無理由：
  (一)根據被上訴人所提出系爭委任契約書之內容，契約書係於八十八年八月二十一日
    攜回審閱至少五日，而契約期間係八十八年九月一日至八十九年八月三十一日，
    則原告主張係於八十八年九月一日簽約，應屬可信，合先敘明。
  (二)經查，原法院八十八年十月二十八日桃院華民執全九字第二五三一號執行命令，
    固然禁止陳炳榮執行有關上訴人主任委員之職務事項或以該名義為其他一切行為
    ，且此假處分之本案訴訟亦判決陳炳榮無前揭代表權（參見原法院桃園簡易庭八
    十九年度桃簡字第二○七號民事判決），然以簽約日期與假處分執行命令日期對
    照以觀，即知系爭一年委任契約簽立之時，陳炳榮尚未遭禁止執行主任委員職務
    ，被上訴人係善意信賴陳炳榮具有簽約之代表權，則陳炳榮代表上訴人與被上訴
    人簽立系爭八十八年九月一日起一年之委任契約，依法應屬有效。
  (三)至一年委任期間屆滿後，陳炳榮已遭法院禁止代表上訴人，有伴生活大廈亦因住
    戶分為兩派，陷入「無政府狀態」，導致被上訴人期滿後雖有繼續提供服務之事
    實，卻並未與上訴人正式簽約的狀況，則關於委任契約延長半年部分，既無簽約
    延續半年，被上訴人就本件所謂續約期間四個月之服務報酬，依契約關係為請求
    即無理由。
五、被上訴人主張之不當得利、無因管理請求權應屬成立，且並未違反上訴人明示或
    可得而知的意思；被上訴人基於其提供之服務而領取之款項，並非不法取得，上
    訴人自無同時履行抗辯權得行使：
  (一)被上訴人主張若契約不成立，亦得本於無因管理或不當得利之規定為請求，而上
    訴人則辯稱早已決議不由被上訴人管理，其所為之管理乃屬侵權行為，違反上訴
    人明示或可得而知的意思云云。
  (二)惟查，上訴人既指稱九十年三月一日凌晨，被上訴人有伴生活大廈尚未有接替之
    管理公司，被上訴人即斷然撤出顯有不當，則試問：(1)上訴人所稱早經住戶決議
    選任有伴公司為管理公司，則為何於八十九年八月三十一日兩造委任期滿後經過
    半年，有伴公司仍沒有進駐，反而出現上訴人所稱沒有接替管理公司之狀況？(2)
    如果被上訴人的管理係侵權行為，那被上訴人之撤出應符合上訴人之期待，為何
    上訴人反而指責其撤出為不當？足見上訴人所稱住戶之決議，實際上根本未能貫
    徹，仍然需要被上訴人之管理，自難認定被上訴人所為之管理乃屬侵權行為，更
    不違反上訴人明示或可得而知的意思。從而被上訴人未受委任，並無義務，而為
    上訴人管理事務，又不違反上訴人明示或可得而知的意思，自得基於無因管理對
    上訴人為本件請求；又上訴人受有被上訴人提供服務之利益，被上訴人未能取得
    服務對價受有損害，且並無委任契約之法律上原因，被上訴人自亦得本於不當得
    利之請求，對上訴人為本件主張。
  (三)再者，如前所述，不論係委任契約有效期間或無效期間，上訴人既不爭執被上訴
    人提供服務之事實，則被上訴人基於其提供之服務而領取之款項，並非不法取得
    ，上訴人自無同時履行抗辯權得行使，併此說明。
六、被上訴人得請求之數額：
  (一)根據被上訴人提出之兩份委任契約，關於建築管理部分每月金額參拾萬參仟參佰
    肆拾伍元，保全部分每月金額參拾壹萬玖仟肆佰拾元，然本件被上訴人就所謂四
    個月未獲給付之款項，關於建築管理部分每月請求金額為貳拾萬壹仟陸佰陸拾參
    元，保全部分每月請求金額壹拾伍萬玖仟柒佰零伍元，兩者金額頗有差距。上訴
    人則稱被上訴人所請求之金額不應包含利潤，且其在非契約期間派駐人員亦較少
    ，服務品質較差，應予比例扣除費用等語。
  (二)按無法律上原因而受利益，致他人受損害者，應返還其利益，民法第一百七十九
    條前段定有明文。在大廈管理契約之情形，管理公司依契約為大廈為保全及管理
    行為，其所收取之報酬，當包括一定之利潤，若無契約關係而為保全及管理行為
    ，則大廈所受利益，即為在正常情形下，依契約關係所應支付之「報酬」，相對
    地，管理公司所受之損害亦為得收取而未收取之該項報酬，則該項利益自應將「
    利潤」計算在內，故上訴人辯稱被上訴人所請求之金額應扣除利潤云云，即不足
    採。
  (三)查本件於八十八年九月一日起至八十九年八月三十一日止之契約期間，關於建築
    管理部分，被上訴人派駐之人數為九人，關於保全部分，被上訴人派駐之保全人
    員亦為九人，然自八十九年九月起至九十年二月之六個月期間，關於建築管理部
    分，被上訴人派駐之人數減為四人；關於保全部分，被上訴人派駐之保全人員則
    減為五人（按其中一人工作半天，故實際為四‧五人次），此為兩造所不爭執（
    見本院卷第二０頁及第四四頁筆錄），則按比例計算其利益，就建築管理部分，
    每月應為一三四八二０元（303345×4/9＝134820），就保全部分，每月應為一
    五九七０五元（319410×4.5/9＝159705）。則被上訴人方四個月期間得請求之
    金額，就建築管理部分，應為五三九二八０元（134820×4＝539280）；就保全
    部分，應為六三八八二０元（159705×4＝638820）。
  (四)然上訴人於八十九年九月及八十九年十月，關於建築管理部分，每月已支付二０
    一六六三元；關於保全部分，每月則支付一五九七０五元，此為兩造所不爭執。
    故關於建築管理部分，上訴人顯已溢付一三三六八六元｛（000000－000000）×
    2＝133686｝。則就此部分，上訴人主張與被上訴人東京都公寓大廈管理維護股
    份有限公司抵銷，即有理由，故該公司得請求之金額，經抵銷後僅餘四０五五九
    四元（000000－000000＝405594）。
  (五)至於保全部分，被上訴人東京都保全股份有限公司並無溢收情形，故上訴人此部
    分主張抵銷即無理由。亦即該公司得請求之金額仍為六三八八二０元。
七、綜上所述，被上訴人東京都公寓大廈管理維護股份有限公司及東京都保全股份有
    限公司基於不當得利之法律關係，分別請求上訴人給付四０五五九四元及六三八
    八二０元，及自起訴狀繕本送達翌日即九十一年十二月十八日起，至清償日止按
    週年利率百分之五計算之利息，為有理由，應予准許。被上訴人東京都公寓大廈
    管理維護股份有限公司逾此所為請求，為無理由，應予駁回。原審就超過上開應
    准許部分，為上訴人敗訴之判決，並為假執行之宣告，自有未洽。上訴意旨，指
    摘原判決此部分不當，求予廢棄改判，為有理由。至於上開應准許部分，原審判
    命上訴人給付，並為假執行之宣告，核無違誤，上訴意旨，就此部分仍執陳詞，
    指摘原判決不當，求予廢棄，為無理由，應駁回其上訴。
八、本件事證已臻明確，兩造其餘之攻擊防禦方法及未經援用之證據，經本院斟酌後
    ，認為均不足以影響本判決之結果，自無逐一詳予論駁之必要，併此敘明。
九、據上論結，本件上訴為一部有理由，一部無理由，依民事訴訟法第四百四十九條
    第一項、第四百五十條、第七十九條，判決如主文。
中　　　華　　　民　　　國　　九十三　　年　　　二　　　月　　二十四　  日
　                            民事第一庭
                          　　　　審判長法  官  尤  豐  彥
                          　　　　　　　法  官　湯  美  玉
                            　　　　　　法  官  陳  金  圍
右正本係照原本作成。
不得上訴。
中　　　華　　　民　　　國　　九十三　　年　　　二　　　月　　二十四　  日
                                        書記官　章  大  富
